【裁判字號】    88,訴,2048
【裁判日期】    890714
【裁判案由】    第三人異議之訴
【裁判全文】
臺灣板橋地方法院民事判決  八十八年度訴字第二○四八號
    原      告  乙○○
                甲○○
    共同
    訴訟代理人  黃炳飛律師
    複代理人    劉添錫律師
    被      告  丙○○      住台北市○○○路○段二０號
右當事人間請求第三人異議之訴事件，本院判決如左：
      主  文
原告之訴駁回。
訴訟費用由原告負擔。
    事    實
甲、原告方面：
    一、聲明：
    （一）、確認原告等就坐落台北縣泰山鄉○○○段大窠坑小段第四四五之一二地
            號上之門牌台北縣泰山鄉○○路○段五三四號房屋所有權存在。
    ︵二︶、鈞院八十八年度執字第一五八四四號被告與張來春間因拆屋還地事件，
            就原告等就坐落台台北縣泰山鄉○○○段大窠坑小段第四四五之一二地
            號上之門牌台北縣泰山鄉○○路○段五三四號房屋所有權全部所為之強
            制執行程序，應予撤銷。
   二、陳述：
    （一）、查台北縣泰山鄉○○○段大窠坑小段第四四五之一二地號土地原為原告
            張葉所有，於民國七十四年一月十四日經由法院拍賣由被告承受，並辦
            理移轉登記完畢。惟坐落系爭土地上門牌台北縣泰山鄉○○路○段五三
            四號房屋所有權為原告乙○○與甲○○所共有。被告堅稱係張來春所有
            為由，對張來春訴請拆屋還地，案經台灣板橋地方法院八十五年度訴字
            第一二三號判決駁回，被告不服提起上訴，亦經台灣高等法院八十五年
            度上字第一八二二號判決駁回上訴，被告再不服上訴最高法院，經八十
            七年度台上字第二九七號判決發回台灣高等法院，不意台灣高等法院竟
            聽信被告片面之詞廢棄原判決，命張來春應將坐落台北縣泰山鄉○○○
            段大窠坑小段第四四五之一二地號上之門牌台北縣泰山鄉○○路○段五
            三四號房屋拆除將該土地返還被告，該案雖經張來春提起上訴，惟被告
            供擔保聲請假執行，鈞院於是分八十八年度執字第一五八四四號被告與
            張來春間因拆屋還地事件欲強制執行，此本案提起之緣由。
    （二）、按自己建築之房屋，與依法律行為而取得者有別，縱使不經登記，亦不
            在民法第七百五十八條所謂非經登記不生效力之列。通說認為違章建築
            建築物已符合民法第六十六條定著物之要件，係獨立於土地外之不動產
            ，由原始建築人取得所有權。查系爭門牌台北縣泰山鄉○○路○段五三
            四號房屋為原告於六十年間所建造（由原告乙○○以原土地徵收拆除補
            償金並提供土地，由甲○○建造），此有證人甲○○、陳龍和、江萬生
            、王益三在台灣高等法院八十五年上字第一八二二號返還無權占有案件
            證述綦詳，且上述證人雖經法院隔離訊問，但所證述均屬事實，並可認
            定系爭房屋為原告因原有住家被徵收取得補償費後購買系爭土地，自行
            出資興建而來，系爭房屋興建當時原告甲○○是水泥工，自己出工合建
            ，系爭房屋的興建費用是原告甲○○拿出來的。次查，原告乙○○戶籍
            自六十年十一月二月即設於該址（原門牌為台北縣泰山鄉○○路○段三
            四六號於七十二年八月一日改編為泰林二段五三四號），甲○○亦於八
            十一年九月二十九日遷入，此有戶籍謄本可證，且上開證人亦證述當初
            是因原有房地被徵收，取得補償費才一起到系爭土地上購地建屋。末查
            ，系爭門牌台北縣泰山鄉○○路○段五三四號房屋與門牌泰林路二段五
            二八號、五三○號、五三二號、五三六號共五棟相互匹鄰，為六十年間
            同時興建，此有鄰居陳龍成可證，而系爭房屋係因高速公路工程被拆除
            申請重建准許在案，雖原告手中憑證已年久遺失一時無從查考，惟在台
            北縣政府應有資料可查。綜上，足認系爭坐落台北縣泰山鄉○○○段大
            窠坑小段第四四五之一二地號上之門牌台北縣泰山鄉○○路○段五三四
            號房屋所有權為原告張萬蒼及甲○○所共有，台灣高等法院誤為張為來
            春所有准予拆除，實有違誤。為此，本於強制執行法第十五條之規定，
            提起本訴。
   （三）、被告雖否認前揭證人所述，查其理由僅為「張水源在六十八年前即與他
           祖母同戶」，惟查，系爭房屋興建約在六十一年間，而非在六十八年，
           且系爭房屋既為原告甲○○所建，依法應屬原告甲○○所有，縱認興建
           之時，張來春、乙○○均有出一部分錢，最多祇能認為是甲○○、張來
           春、乙○○三人共有。
    三、證據：提出戶籍謄本、台北縣政府建設局六十、六、二九北建都字第一一八
        三六號文影本、台灣高等法院八十五年上字第一八二二號返還無權占有案件
        第二十八至三十一頁筆錄影本各一份為證及聲請訊問證人陳龍成、江萬生、
        王益山、陳龍和及聲請鈞院向台北縣政府建設局函查原告乙○○係高速公路
        拆除戶，於六十年間有申請在台北縣泰山鄉○○○段大窠坑小段第四四五之
        一二地號土地上重建房屋，經台北縣政府准許在案之相關資料。
乙、被告方面：
    一、聲明：如主文所示。
    二、陳述：
    （一）、被告所有坐落台北縣泰山鄉○○○段大窠坑小段第四四五之一二地號建
            地，係被告於七十四年一月十四日經執行法院拍賣原告乙○○之土地，
            由於當時無人應買，乃由被告承受而取得所有權，並辦理所有權移轉登
            記。該地上建有以張來春為納稅義務人之門牌號碼台北縣泰山鄉○○路
            ○段五三四號房屋，由其長久占有被告之建地，被告不甘損失，乃向鈞
            院提起拆屋還地之訴，第一、二審被告曾經敗訴，但經上訴第三審最高
            法院之後，發回台灣高等法院，經判決被告勝訴，即張來春應將坐落台
            北縣泰山鄉○○○段大窠坑小段第四四五之一二地號上之門牌台北縣泰
            山鄉○○路○段五三四號房屋拆除，將該土地返還被告，該案現經最高
            院駁回張來春之上訴而確定在案。
    （二）、系爭坐落台北縣泰山鄉○○○段大窠坑小段第四四五之一二地號上之門
            牌台北縣泰山鄉○○路○段五三四號房屋，其所有權為張來春所有，此
            為最高法院所認定之事實，而原告竟又提起本件訴訟，主張其所有權為
            原告所共有，依法無據，不足採信。系爭房屋並未辦理保存登記，其房
            屋為何人所有，在張來春保證其子張子源向被告借款，其出具之借據明
            載，系爭房屋為張來春所有，張來春於拆屋還地第一審提出之答辯狀亦
            指稱，系爭房屋為張來春於六十一年間向原告乙○○租用上開土地所建
            造，而張水源所出具之約定書亦載明「由張來春、乙○○提供房屋土地
            」等情，可斷言系爭房屋為張來春所有。
    （三）、本件原告並不能提出所有權之任何權狀，即難認定系爭房屋為原告所共
            有。又房屋之所有權人與占有人，不必為同一人。即使設定戶籍於房屋
            內，亦不能認定為房屋所有權人，張來春於六十一年建造房屋時，其戶
            籍即設定在系爭房屋，而原告乙○○亦自承自六十年十一月二日即設籍
            於系爭房屋，因建地係其所有，至於原告甲○○據起訴狀所陳係八十一
            年九月二十九日始遷入，足可證明原告甲○○於房屋建築時即不居住在
            內，豈可認為其係共有人之一。
    （四）、至於原告主張土地上之房屋係因高速公路工程被拆除後，申請重建，因
            本件原告迄未辦理房屋保存登記，取得房屋所有權，何況拆除之後又行
            重建，其原有之房屋即歸消滅而不復存在，即使原告乙○○係高速公路
            房屋拆除戶，亦與本件無涉。
    三、證據：提出最高法院八十八年度台上字第三三二○號民事裁定影本、提存書
        影本各一份為證。
丙、本院依職權調閱本院八十五年度訴字第一二三號民事卷宗全卷。
    理    由
一、原告起訴主張系爭房屋為原告於六十年間所建造（由原告乙○○以原土地徵收拆
    除補償金並提供土地，由甲○○建造），而原告乙○○戶籍自六十年十一月二月
    即設於該址（原門牌為台北縣泰山鄉○○路○段三四六號於七十二年八月一日改
    編為泰林二段五三四號），甲○○亦於八十一年九月二十九日遷入，系爭房屋與
    門牌泰林路二段五二八號、五三○號、五三二號、五三六號共五棟相互匹鄰，為
    六十年間同時興建，系爭房屋係因高速公路工程被拆除申請重建准許在案，足認
    系爭房屋所有權為原告張萬蒼及甲○○所共有，為此，本於強制執行法第十五條
    之規定，請求確認原告等就坐落台北縣泰山鄉○○○段大窠坑小段第四四五之一
    二地號上之門牌台北縣泰山鄉○○路○段五三四號房屋所有權存在，及鈞院八十
    八年度執字第一五八四四號被告與張來春間因拆屋還地事件，就原告等就坐落台
    台北縣泰山鄉○○○段大窠坑小段第四四五之一二地號上之門牌台北縣泰山鄉○
    ○路○段五三四號房屋所有權全部所為之強制執行程序，應予撤銷等情；被告則
    以系爭房屋之所有權為張來春所有，此為最高法院所認定之事實，系爭房屋並未
    辦理保存登記，其房屋為何人所有，在張來春保證其子張子源向被告借款，其出
    具之借據明載，系爭房屋為張來春所有，張來春於拆屋還地第一審提出之答辯狀
    亦指稱，系爭房屋為張來春於六十一年間向原告乙○○租用上開土地所建造，而
    張水源所出具之約定書亦載明「由張來春、乙○○提供房屋土地」等情，可斷言
    系爭房屋為張來春所有。又房屋之所有權人與占有人，不必為同一人。即使設定
    戶籍於房屋內，亦不能認定為房屋所有權人，張來春於六十一年建造房屋時，其
    戶籍即設定在系爭房屋，而原告乙○○亦自承自六十年十一月二日即設籍於系爭
    房屋，因建地係其所有，至於原告甲○○據起訴狀所陳係八十一年九月二十九日
    始遷入，足可證明原告甲○○於房屋建築時即不居住在內，豈可認為其係共有人
    之一等語資為抗辯。
二、原告主張前揭事實，固據提出戶籍謄本、台北縣政府建設局六十、六、二九北建
    都字第一一八三六號文影本、台灣高等法院八十五年上字第一八二二號返還無權
    占有案件第二十八至三十一頁筆錄影本各一份為證。惟為被告所否認，並以前揭
    情詞資為抗辯。是本件首應審究者，系爭房屋究為何人所蓋建，屬何人所有？
三、經查：原告甲○○於本院八十五年度訴字第一二三號返還無權占有土地事件審理
    時作證證稱：「系爭房屋係伊出資興建，土地係伊祖母乙○○所有，讓伊興建房
    屋（參見上開民事卷第四三頁）；原告甲○○鄰人即證人陳龍和於台灣高等法院
    八十五年度上字第一八二二號返還無權占有土地事件審理時證稱「當時係五戶一
    起買材料興建房屋，泥水部分由甲○○負責，伊負責水電，係甲○○拿錢出來蓋
    他那一戶」，證人江萬生亦稱系爭房屋係張萬生出資興建，證人王益三稱當時五
    戶一起建屋，每戶均有一人共同建築，甲○○那戶的錢係甲○○交給伊，不知係
    何出資等語（參見上開民事卷宗第二十八頁至第三十頁），惟原告甲○○於上開
    民事事件審理時表示「房屋稅籍以伊母親名義申請，係伊母親提議，因土地登記
    伊祖母名義，母親希望以其名義登記稅籍，對其較有保障」，（參見上開民事卷
    宗第二十二頁反面），張來春於上開民事事件審理時亦陳述「伊有出一點錢，因
    甲○○係泥水工，有出工建築，乙○○也有出錢，蓋好後小孩不敢說要房子及土
    地，就將房屋稅籍及土地所有權分別登記為伊及乙○○名義參」（參見上開民事
    卷宗第八頁），張來春之子即張水源於台灣高等法院八十七年度上更（一）字第
    一○八號返還無權占有土地民事事件審理時亦稱房屋係六十二年間由甲○○所建
    ，伊祖母及母親均有出錢（參見上開民事卷宗第二十一頁反面），可見系爭房屋
    雖由原告甲○○出工及部分出資建築，然原告乙○○、訴外人張來春亦均有出資
    ，系爭房屋應屬原告甲○○、乙○○及訴外人張來春共同興建，而彼等於房屋興
    建完成後，既依訴外人張來春提議，由張來春取得房屋稅籍登記，以保障張來春
    ，足證共同起造人均同意由張來春取得房屋所有權至明。參酌張來春為保證其子
    張子源向被告借款，其出具之借據明載系爭房屋為其所有（參見本院八十五年度
    訴字第一二三號民事卷宗第三十三頁）；張來春於本院八十五年度訴字第一二三
    號民事事件審理時所提出之答辯狀亦指稱系爭房屋為「被告即本件被上訴人（即
    張來春）於六十一年間向乙○○租用上開土地所建造」（參見上開民事卷宗第二
    十頁反面）；張水源所出具之約定書依序載稱「由張來春、乙○○提供房屋、土
    地」（參見本院七十三年度民執明字第三五七號執行卷宗第一一四頁）等情，亦
    可佐證上開事實，是系爭房屋係訴外人張來春所有。至系爭房屋之納稅義務人名
    義，自八十一年起雖登記為訴外人鄭玉慧，惟納稅義務人名義之登記，僅係行政
    機關為便於統籌管理房屋稅捐繳納所設之措施，並不足憑以為確定所有權歸屬之
    依據，且張來春之子張水源於台灣高等法院八十七年度上更（一）字第一○八號
    返還無權占有土地事件審理時復陳稱：系爭房屋並未賣與鄭玉慧（參見上開民事
    卷宗第四○頁反面），可證系爭房屋之所有權人仍為張來春無誤。綜上，足見被
    告之抗辯，堪以採信，自難認原告主張之事實為真正。
四、從而，原告本於強制執行法第十五條之規定，請求確認原告等就坐落台北縣泰山
    鄉○○○段大窠坑小段第四四五之一二地號上之門牌台北縣泰山鄉○○路○段五
    三四號房屋所有權存在，及鈞院八十八年度執字第一五八四四號被告與張來春間
    因拆屋還地事件，就原告等就坐落台台北縣泰山鄉○○○段大窠坑小段第四四五
    之一二地號上之門牌台北縣泰山鄉○○路○段五三四號房屋所有權全部所為之強
    制執行程序，應予撤銷，為無理由，應予駁回。
五、本件事證已臻明確，原告聲請訊問證人陳龍成、江萬生、王益山、陳龍和及聲請
    鈞院向台北縣政府建設局函查原告乙○○係高速公路拆除戶，於六十年間有申請
    在台北縣泰山鄉○○○段大窠坑小段第四四五之一二地號土地上重建房屋，經台
    北縣政府准許在案之相關資料，本院核無必要。又兩造其餘之其餘之陳述及證據
    資料，經核與本判決結果均不生影響，爰不一一論述，併此敘明。
六、據上論結：本件原告之訴為無理由，並依民事訟法第三百八十五條第一項前段、
    第七十八條，判決如主文。
中      華      民      國    八十九    年      七      月    十四    日
                                    臺灣板橋地方法院民事第一庭
~B法  官  許麗華
右為正本係照原本作成。
如對本判決上訴，須於判決送達後廿日內向本院提出上訴狀。
中      華      民      國    八十九    年      七      月    十四    日
~B書記官  黃美雲


司法院資訊處製作；財團法人民間司法改革基金會備份。
